臺灣高雄地方法院民事判決　　　　　　　94年度訴字第1487號
原　　　告　興泰實業股份有限公司
法定代理人　甲○○
訴訟代理人　林敏澤律師
　　　　　　李亭萱律師
　　　　　　黃麗潔律師
被　　　告　戊○○
　　　　　　己○○
前2 人共同　阮文泉律師
訴訟代理人　葉銘進律師
被　　　告　丁○○
訴訟代理人　乙○○
上列當事人間損害賠償事件，經本院於民國94年11月15日言詞辯
論終結，判決如下：
    主      文
原告之訴及假執行之聲請均駁回。
訴訟費用由原告負擔。
    事  實  及  理  由
一、按「訴狀送達後，原告不得將原訴變更或追加他訴。但有下
    列各款情形之一者，不在此限：三擴張或減縮應受判決事項
    之聲明者。七不甚礙被告之防禦及訴訟之終結者」、「不變
    更訴訟標的，而補充或更正事實上或法律上之陳述者，非為
    訴之變更或追加」，民事訴訟法第255 條第1 項第3 款、第
    7 款、第256 條分別定有明文。查原告起訴時原基於被告於
    民國89年間共同不法侵害原告債權之事實而請求被告應連帶
    給付原告新臺幣（下同）595,600 元及自89年10月13日起至
    清償日止按週年利率6%計算之利息，嗣於94年8 月10日訴狀
    送達後另基於被告自84年起自93年止共同不法侵害原告債權
    ，致被告丁○○受有免除債務之利益之事實而追加起訴並聲
    明被告應連帶給付原告1,203,800 元及自民事準備及追加之
    訴狀送達之翌日起至清償日止，按週年利率5%計算之利息，
    核其起訴聲明與追加聲明所主張被告侵害債權之基礎事實雖
    有不同，惟兩者係涉及侵害同一筆貨款債權，此應不甚礙被
    告之防禦及訴訟之終結，且基於當事人訴訟經濟之權利考量
    ，應認原告此部分追加為合法而應予准許，而原告聲明減縮
    利息請求部分，核屬減縮應受判決事項之聲明，亦應准許。
二、原告起訴主張：被告丁○○之父徐楒樟於79年間陸續向原告
    購買飼料而共積欠1 百餘萬元之貨款，徐楒樟乃於80年12月
    19日提供訴外人吳榮佃所有坐落臺南縣白河鎮○○○段第51
    地號土地（面積20公畝又66平方公尺、應有部分1/20）設定
    本金最高限額1,630,000 元之抵押權以擔保上開貨款債權，
    嗣徐楒梓死亡後，原擔任原告董事長、總經理之被告戊○○
    、己○○乃未依委任契約及公司法第23條第1 項規定忠實執
    行業務而向徐楒樟之繼承人即被告丁○○積極追償並實行抵
    押權拍賣抵押物以清償系爭貨款，其等竟於89年10月13日違
    反一般商場之交易習慣而收受被告丁○○就上開債務所簽發
    到期日各為92年10月13日、95年10月13日、98年10月13日及
    10 1年10月13日、面額共855, 600元之遠期本票4 紙，並塗
    銷上開抵押權登記，另由被告丁○○提供其所有坐落高雄市
    苓雅區○○○段第973 地號土地（應有部分30/1505）及 其
    上門牌號碼高雄市○○區○○路16號房屋設定本金最高限額
    850,000 元之抵押權以擔保上開貨款債權，於此，其所擔保
    之金額已明顯縮減，且被告戊○○、己○○明知被告丁○○
    之夫丙○○已於77年間自原告離職而未再為公司服勞務，原
    告並無理由再支付丙○○薪資，其等竟自84年1 月28日起至
    93年6 月3 日止，每月以原告為發票人而開立面額5,000 元
    至10,000元不等、受款人均為丙○○之支票，並以之抵充上
    開貨款債務及被告丁○○所開立之本票共計608,200 元，該
    等抵充自非合法，應認此部分債務尚未清償，則被告顯有共
    同不法侵害原告債權之行為，致原告受有未經抵充部分595,
    600 元及業經抵充部分608,200 元共計1,203,800 元之貨款
    債權未受清償之損害，原告自得依民法第184 條第1 項、第
    185 條及依民法第544 條、公司法第23條第1 項規定請求被
    告戊○○、己○○連帶賠償，而被告丁○○開立上開本票係
    用以擔保系爭貨款債務，此核屬民法第129 條第3 款之承認
    ，該貨款債權之消滅時效因而中斷，是故本件貨款請求權並
    無罹於時效之問題，而被告丁○○因上開不合法之抵充而受
    有免予清償608,200 元貨款之利益，致原告受有無法實現該
    部分貨款之損害，此為無法律上原因而受有之利益，被告丁○○就此部分自應負返還責任，且原告並得依貨款請求權請
    求被告丁○○支付1,203,800 元之貨款，為此，爰依侵權行
    為、債務不履行之損害賠償請求權及不當得利返還請求權、
    貨款請求權，聲明求為判決被告應連帶給付原告1,203,800
    元及自民事準備及追加之訴狀送達之翌日起至清償日止，按
    週年利率5%計算之利息，並願提供現金或臺灣銀行本票或可
    轉讓定期存款存單為擔保請准宣告假執行。
三、被告戊○○、己○○則以：被告丁○○原本對原告並無任何
    債務，其承擔系爭貨款債務並開立分期本票約定於本票之到
    期日還款原係對原告有利，被告戊○○、己○○收受其所開
    立之本票自未逾越權限，且系爭貨款債務原所提供擔保之訴
    外人吳榮佃所有上開土地，其92年度之公告現值每平方公尺
    僅值2,100 元，而被告戊○○、己○○嗣後同意被告丁○○
    變更擔保品所提供設定抵押之前揭土地，其公告現值每平方
    公尺即高達34,000元，其上並有被告丁○○獨立所有之建物
    ，此價值顯高於原先之抵押物，且所設定之擔保金額係系爭
    貨款清償後之餘額，否則以原告公司會計制度嚴謹，被告戊○○、己○○自不可能無條件將系爭貨款債務任予縮減，是
    被告戊○○、己○○就此部分所為之處理亦係有利於原告，
    況系爭貨款債權目前仍屬存在且處於陸續清償之狀態而無請
    求權時效消滅之問題，被告丁○○所開立之本票亦尚未屆到
    期日而無不能受償之情形，原告自無損害可言；另原告請求
    之608,200 元部分，此係原告於77年間將具獸醫師資格之員
    工丙○○外派至味泰企業股份有限公司（下稱味泰公司）後
    ，因仍借重其專業以協助原告處理畜牧場相關業務，並由其
    擔任原告承租之金牌畜牧場之主要管理人員，故原告乃支付
    其每月5,000 元之兼職薪資，年終並加發1 個月薪資，此均
    經逐年開立扣繳憑單予丙○○，嗣於84年間在被告戊○○、
    己○○強力要求下，丙○○方同意將前揭薪資用以代償系爭
    貨款債務，被告戊○○、己○○就此部分所為亦顯然有利於
    原告，且債權為相對權，並不符合民法第184 條第1 項前段
    之權利要件，原告主張之侵權行為損害賠償請求權亦已罹於
    2 年之時效期間，原告之訴顯無理由等語資為抗辯，並均聲
    明求為判決駁回原告之訴，如受不利判決，並願供擔保請准
    宣告免為假執行。
四、被告丁○○則以：徐楒樟向原告所購買之飼料屬製造人所供
    給之商品，依民法第127 條第8 款之規定，其貨款請求權因
    2 年間不行使而消滅，故在被告戊○○、己○○擔任原告之
    董事長及總經理前，系爭貨款請求權早已罹於時效，渠等收
    受被告丁○○所簽發之4 張本票，並改由被告丁○○提供上
    開不動產設定抵押權作為擔保，已具有請求給付之法律效果
    ，足認渠等已善盡職責向被告丁○○追償系爭貨款而無故意
    不法侵害原告債權之情事，被告丁○○自不可能與渠等共同
    侵害原告債權，縱認系爭貨款之消滅時效期間為15年而於94
    年間始罹於時效，惟被告丁○○於本票屆期後是否會抗辯原
    因權債已罹於時效尚不得而知，況時效抗辯僅妨礙原因債權
    之請求，原因債權仍然存在，原告自仍可行使本票債權，且
    依民法第14 5條第1 項及第880 條之規定，原告在99年之前
    均可行使抵押權，是原告自未受有無法受償之損害，況原告
    遲至94年6 月29日方提起本訴，其所主張之侵權行為損害賠
    償請求權早已罹於2 年之時效期間；又原告於76年間投資味
    泰公司時，即由擔任總經理之被告己○○調派員工丙○○參
    與該公司之建廠工作，並於77年間始正式發布人事令將其調
    至該公司擔任經理職務，而丙○○因具備獸醫師資格且長久
    擔任原告之獸醫師組長，在調至味泰公司後仍負責協助處理
    原告之雲嘉南地區客戶問題及駐區代表之業務拓展事宜暨指
    導處理原告在林內鄉之畜牧場，故原告每月乃額外給付其5,
    000 元之薪資及規定之年終獎金每年2 個月並依法扣繳，而
    原告自84年間起即半強迫地以前開應給付予丙○○之薪資扣
    抵系爭貨款債務共計608,200 元，被告丁○○就此自無何故
    意不法侵害原告債權之行為，且原告遲至94年8 月10日方為
    此項訴之追加，所主張之共同侵權行為損害賠償請求權中超
    過2 年之部分已罹於時效，是原告之訴顯無理由，並聲明求
    為判決駁回原告之訴，如受不利判決，願供擔保請准宣告免
    為假執行。
五、兩造不爭執事項：
  (一)、訴外人徐楒樟於79年間因向原告購買飼料而積欠1 百餘萬
      元之貨款，其乃於80年12月19日以第三人吳榮佃所有之上
      開土地設定本金最高限額1,630,000 元之抵押權以為擔保
      ，嗣徐楒樟於87年間死亡而由其女即被告丁○○繼承上開
      債務，原告當時之董事長及總經理即被告戊○○、己○○
      乃於89年10月13日代表原告接受被告丁○○所簽發面額均
      為210,000 元、到期日分別為92年10月13日、95年10月13
      日、98年10月13日之本票3 紙及面額225,60 0元、到期日
      為101 年10月13日之本票1 紙（面額共計855,600 元），
      並塗銷上開抵押權設定而改由被告丁○○提供其所有之上
      開土地及其上建物設定本金最高限額850,000 元之抵押權
      以為擔保。
  (二)、被告戊○○、己○○代表原告自84年1 月28日起至93年6
      月3 日止，以給付被告丁○○之夫丙○○薪資為由而每月
      開立面額5,000 元至10,000元不等之支票用以抵償上開貨
      款債務共計608,200 元。
  (三)、被告戊○○、己○○已於93年間自原告公司離職。
六、本院就本件必要爭點所為之判斷：
  (一)、被告戊○○、己○○以丙○○對原告之薪資債權抵償系爭
      貨款債權共計608,200 元是否應對原告負債務不履行及侵
      權行為之損害賠償責任？
      被告戊○○、己○○代表原告自84年1 月28日起至93年6
      月3 日止，以給付被告丁○○之夫丙○○薪資為由而每月
      開立面額5,000 元至10,000元不等之支票，並以之抵償系
      爭貨款債務共計608,200 元業如前述，而原告雖否認丙○○對原告有上開薪資債權存在而主張被告戊○○、己○○
      所為之上開抵償為不合法云云，惟查，丙○○原在原告擔
      任獸醫師兼任業務課長，嗣於77年間經調派至味泰公司後
      ，仍兼任原告在林內鄉金牌牧場之服務工作，原告則每月
      支付5,000 元之薪資予丙○○，並開立扣繳憑單，嗣於84
      年間原告即要求以上開薪資抵償其岳父即徐楒樟所積欠之
      系爭貨款，丙○○因在原告工作而不得不同意等情，此業
      經證人丙○○於本院審理中證述在卷，而原告原有嶺口牧
      場及林內牧場，林內牧場在農委員登記名稱為金牌畜牧場
      ，但因位於林內鄉，所以公司內部稱呼為林內牧場，丙○○在調到味泰公司後，因為該公司位於嘉義，距離金牌牧
      場較近，而金牌牧場之場長庚○○本人沒有獸醫師資格，
      所以當時之經總經理己○○就指派丙○○到金牌牧場擔任
      獸醫師之工作，負責照顧場內的動物，不定期提供防疫及
      藥物使用之資訊，並負責農業機關稽查之業務，而口蹄疫
      發生後，因政府規定牧場須有執業之獸醫師，始由林煥卿
      負責該牧場簽證之工作，但其並未實際到場內工作，而丙○○直至93年11月30日庚○○退休時均仍續繼至該牧場提
      供服務等情，亦經證人庚○○於本院審理中具結證述綦詳
      ，另丙○○之身分證上職業欄內乃註記有「興泰實業公司
      獸醫組長」等字，而原告於87、91、92、93年度所開立予
      丙○○之薪資扣繳憑單，其中87、91、92年度之薪資給付
      總額均為70,000元，再原告自74年間即成立林內畜牧場即
      金牌畜牧場，並向土地所有人陳翼圖、己○○、陳翼良等
      人承租土地，自81年起至95年間均有租賃關係存在，而該
      畜牧場登記之主要管理人員為丙○○，自90年7 月1 日起
      始僱用獸醫師林煥卿從事畜禽衛生管理工作乙節，亦有身
      分證、扣繳憑單、原告之公開說明書及84、86、88、90年
      年報、畜牧場登記證書、土地房屋租賃契約書、雲林縣畜
      牧場聘置獸醫人員合約書等件在卷可佐，是證人丙○○、
      庚○○所述丙○○自調派至味泰公司後至93年底均仍持續
      至原告之金牌牧場工作乙節互核一致，其領受之薪給亦與
      被告丁○○所述其每月自原告受領薪資5,000 元，年終加
      發2 個月薪資之情相符，且其任職情況亦與原告之登記事
      項吻合，足認證人丙○○、庚○○前開證述確與事實相符
      ，則丙○○經調派至味泰公司後既仍持續至原告之金牌畜
      牧場工作，其對原告自確有上開薪資債權存在，而被告戊○○、己○○為追索系爭貨款債權，乃經無給付義務之丙○○同意後而以上開薪資債權抵償系爭貨款債權，且為方
      便公司內部作帳沖銷欠款而以開立支票之方式支付上開薪
      資債權，此自屬對原告有利，且無違反委任契約或侵害原
      告債權之情事，原告主張被告戊○○、己○○就此應負債
      務不履行及侵權行為之損害賠償責任顯屬無據，而被告戊○○、己○○就此既無不法侵害原告債權之情事，被告丁○○對此自不可能與渠等共同不法侵害原告之債權，原告
      請求被告連帶賠償608,200 元部分亦無理由。
  (二)、被告戊○○、己○○代表原告收受被告丁○○所開立之本
      票及同意變更抵押物，是否應對原告負債務不履行及侵權
      行為之損害賠償責任？
    1.按「商人、製造人、手工業人所供給之商品及產物之代價
      ，因2 年間不行使而消滅」、「請求權已經時效消滅，債
      務人仍為履行之給付者，不得以不知時效為理由，請求返
      還。其以契約承認該債務，或提出擔保者，亦同」，民法
      第127 條第8 款、第144 條第2 項分別定有明文，又「民
      法第127 條第8 款所定，商人、製造人、手工業人所供給
      之商品及產物之代價，係指商人就其所供給之商品及製造
      人、手工業人就其所供給之產物之代價而言，蓋此項代價
      債權多發生於日常頻繁之交易，故賦與較短之時效期間以
      促從速確定」、「民法第129 條第1 項第2 款所稱之承認
      ，係因時效而受利益之當事人（債務人）向請求權人表示
      認識其請求權存在之觀念通知。又此項承認無須一一明示
      其權利之內容及範圍等，以有可推知之表示行為即為已足
      ，故如債務人之一部清償或緩期清償均可視為對於全部債
      務之承認」，最高法院39年臺上字第1155號、86年度臺上
      字第3355號分別著有判例、判決要旨可資參照。原告固主
      張被告戊○○、己○○前開所為係未依委任契約忠實執行
      業務並盡善良管理人之注意義務致其受有595, 600元債權
      未能受償之損害云云，惟訴外人徐楒樟係於79年間向原告
      購買飼料而積欠1 百餘萬元之貨款，其乃於80年12月19日
      以第三人吳榮佃所有上開土地設定本金最高限額1,630,00
      0 元之抵押權以為擔保，嗣徐楒樟於87年間死亡後即由其
      女即被告丁○○繼承，原告當時之董事長及總經理即被告
      戊○○、己○○乃於89年10月13日代表原告接受被告丁○○簽發之前開本票4 紙，並塗銷上開抵押權設定而改由被
      告丁○○提供其所有上開土地及其上建物設定本金最高限
      額850,000 元之抵押權以擔保上開貨款債權均已如前述，
      而原告之所營事業係包含禽畜魚類用各種飼料之製造加工
      買賣業務乙節，亦有原告公司章程附卷可稽，是徐楒樟向
      原告購買之飼料既屬商人、製造人所供給之商品，其因而
      積欠原告之貨款自應適用民法第127 條第8 款之2 年短期
      消滅時效，則上開貨款債權原本於81年間即已罹於時效，
      債務人徐楒梓就此即得拒絕給付，嗣徐楒樟死亡後，其女
      即被告丁○○於繼承上開自然債務後亦本得為抗辯，而被
      告丁○○嗣無論基於如何之原因而於此後之89年10月13日
      開立上開本票並提供前開房地設定抵押權予原告，惟系爭
      原已罹於時效之貨款債權則因此始得緣被告丁○○之承認
      行為而得再行請求，則被告戊○○、己○○無論以何條件
      而代表原告接受被告丁○○拋棄時效利益所開立之上開本
      票及抵押物，此業使原告原已罹於時效之債權因而得以受
      償（應受清償數額見後述），並得有足額之擔保物（後述
      ）得為保障債權，此自屬對原告有利之行為甚明。
    2.被告丁○○於89年10月13日因拋棄時效利益而開立上開本
      票前，系爭貨款債務業經原告自84年1 月28日起至89年10
      月4 日止陸續以應給付予其夫丙○○之薪資加以抵銷共計
      348,200 元（自89年11月3 日起至93年6 月3 日日又經原
      告繼續以應給付予丙○○之薪資加以抵銷260,000 元，共
      計608,200 元），此有原告所提出之債務人沖銷帳款明細
      表在卷可憑，而系爭貨款債務原來之抵押物即訴外人吳榮
      佃所有之上開土地係位於臺南縣白河鎮之鄉間土地，其於
      92年度之公告現值每平方公尺僅為2,100 元，而被告丁○○嗣後所提供之抵押物則係位於高雄市苓雅區之市區土地
      及其上2 層樓透天房屋，該筆土地於94年1 月間之公告現
      值每平方公尺高達34,000元乙節，分別有他項權利證明書
      、土地建築改良物抵押權設定契約書、臺南縣公告土地現
      值查詢、土地及建物登記謄本等件在卷可查，而原告就徐
      楒梓所欠債務實際金額雖未明確陳明，惟其依貨款請求權
      向被告丁○○請求給付之金額既為1,203,800 元，則被告
      丁○○所繼承之系爭貨款債務經原告以丙○○之應得薪資
      逕予抵銷348,200 元後，其予拋棄時效利益者自僅應於系
      爭貨款債務之餘額855,600 元之範圍內負責，是其於89年
      10 月13 日開立同額本票4 紙且在塗銷吳榮佃所有之上開
      土地之扺押權後另以其所有上開房地設定本金最高限額85
      0,000 元之抵押權，此之減縮原即符合系爭貨款債務之實
      際清償情形，而被告戊○○、己○○代原告收受被告丁○○所開立之上開4 紙本票到期日雖分別為92年10月13 日
      、95年10月13日、98年10月13日及10 1年10月13日，惟上
      開債務本非被告丁○○所積欠且罹放時效，其繼承上開經
      扣抵之債務後，仍願加以承認，並開立本票承諾分期清償
      ，使原告長期之呆帳得以有償還之可能，此對原告自屬有
      利而無害，且原供擔保之抵押物現值僅為20餘萬元而遠低
      於貨款債權，被告丁○○願以經濟價值顯然高於前者而幾
      乎可供原告完全受償之房地充為擔保，被告戊○○、己○○身為原告之董事長及總經理，在權衡公司利益後，同意
      收受上開遠期本票，並同意塗銷原來無甚價值之抵押權，
      重新就價值較高之不動產設定抵押權，應無違反一般商場
      上之交易習慣，亦有助於系爭貨款債務之清償，則被告戊○○、己○○前開與被告丁○○間就系爭貨款債務之清償
      達成以上開到期日為清償期而分期償還或為減免之合意，
      既均有利於原告，其等自屬忠實執行業務，且已盡善良管
      理人之注意義務，自難認渠等有何違反委任契約之債務不
      履行或故意以背於善良風俗方法侵害原告債權之行為，且
      原告之貨款債權目前仍屬存在並處於陸續清償之狀態而無
      不能受償之情形，原告亦自無損害可言，原告主張被告戊○○、己○○就此應負債務不履行及侵權行為之損害賠償
      責任顯屬無據，而被告戊○○、己○○既無不法侵害原告
      債權之情事，被告丁○○自亦不可能與渠等為共同之侵害
      行為，原告請求被告應連帶賠償595,600 元部分為無理由
      。
  (三)、原告可否依不當得利返還請求權請求被告丁○○返還608,
      200 元？可否依貨款請求權請求被告丁○○給付1,203,80
      0 元？
      原告業以丙○○之上開確應給付之薪資債權抵償系爭貨款
      債務共計608,200 元業如前述，則系爭貨款債權既經第三
      人部分清償，原告就此本不得再行追索，被告丁○○因此
      而免除此部分之債務自非無法律上之原因而受有利益，原
      告依不當得利返還請求權請求被告丁○○應再返還608,20
      0 元自屬無據；又系爭貨款債務中之608,200 元如前述既
      經抵銷而不存在，另595,600 元則因被告丁○○開立本票
      時業與原告之代表人合意以到期日作為清償期，是其清償
      期即尚未屆至，則原告於未屆清償期前依貨款請求權請求
      被告丁○○給付1,203,800 元亦無理由。
    綜上所述，被告戊○○、己○○代表原告收受被告丁○○所
    開立之本票及同意變更抵押物之行為係對原告有利，而丙○○對原告確有上開薪資債權存在，被告戊○○、己○○經丙○○同意後以之抵償系爭貨款債權共計608,200 元亦屬合法
    ，應認渠等已善盡善良管理人之注意義務而未違反委任契約
    ，亦未與被告丁○○共同侵害原告之債權，而系爭貨款債權
    中608,200 元部分業經合法抵銷而不存在，另595,600 元部
    分則因被告丁○○與原告另訂之清償期尚未屆至而不得期前
    請求，從而，原告依債務不履行、侵權行為損害賠償請求權
    及不當得利返還請求權、貨款請求權請求被告應連帶給付1,
    203,800 元為無理由，自應予駁回。而原告之訴既經駁回，
    其假執行之聲請亦失所附麗，應併予駁回。
七、本件為判決基礎之法律關係已臻明確，兩造其餘之攻擊防禦
    方法核與判決結果不生影響，毋庸一一論列，併此敘明。
八、結論：原告之訴為無理由，依民事訴訟法第78條，判決如主
    文。
中　　華　　民　　國　　94　　年　　12　　月　　6 　　日
                  民事第五庭審判長法  官 黃宏欽
                                  法  官 郭宜芳
                                  法　官 王雅苑
如不服本判決，應於送達後20日內，向本院提出上訴狀並表明上
訴理由，如於本判決宣示後送達前提起上訴者，應於判決送達後
10日內補提上訴理由書（須附繕本）。
上為正本係照原本作成。
中　　華　　民　　國　　94　　年　　12　　月　　9 　　日
                                  書記官 洪育祺
